【裁判字號】    90,台上,855
【裁判日期】    900222
【裁判案由】    貪污
【裁判全文】
最高法院刑事判決                                  九十年度台上字第八五五號
    上  訴  人  甲○○
右上訴人因貪污案件，不服台灣高等法院中華民國八十九年十一月二十二日第二審更
審判決（八十九年度重上更(三)字第九三號，起訴案號：台灣台北地方法院檢察署八十
六年度偵字第五九九四、一九六七四號），提起上訴，本院判決如左：
    主  文
原判決撤銷，發回台灣高等法院。
    理  由
本件原判決認定上訴人甲○○於民國八十五年七月間，在台北市政府警察局中山分局
中山一派出所任第廿一警勤區警員，為依據法令從事公務之人員。緣台北市政府警察
局中山分局第七組發出交辦（查）單給中山一派出所，指示查報南京東路、新生北路
、長安東路、林森北路間，台北市○○○路一○七巷廿八號高能開發股份有限公司（
以下簡稱高能公司）經營之高能停車場，設於該四條道路內各巷道之廣告招牌及指標
應予取締及查報，中山一派出所一併交上訴人查報辦理。上訴人於八十五年七月二十
七日祇就其勤務區○○○○○路一○七巷口高能停車場所設廣告招牌開立「舉發違反
道路交通管理事件通知單」，交予高能公司副總經理郭芳彥，並由中山一派出所將舉
發及查報情形回覆台北市政府警察局中山分局，俾供分局列入清道專案中予以強制拆
除。上訴人明知前述查報案已辦結，有關強制拆除事項已非其主管之事務，竟意圖為
自己不法之所有，利用其職務上查報上開廣告之機會，於八十五年八月初某日下午五
時許，以電話找郭芳彥到林森北路之路邊見面，佯稱：高能停車場在南京東路、新生
北路、長安東路、林森北路間設立之指標，經人檢舉，今晚就要來拆除等語，使郭芳
彥信以為真，請上訴人寬限幾天自行處理。二人分手約一小時後，上訴人再以電話聯
絡郭芳彥佯稱：本案已由伊壓下，今晚不會來拆了等語，以資取信。數日後（同年八
月十日前）上訴人穿著便服到高能停車場找郭芳彥，並佯稱：「你交待的事我有處理
」等語，使郭芳彥信以為真，並由其口氣得悉有索取財物之意思，即拿出新台幣（下
同）一萬元交由高能停車場經理方立行，轉交給上訴人收受等情。因而撤銷第一審關
於上訴人部分之判決，改判論處上訴人依據法令從事公務之人員，利用職務上之機會
詐取財物罪刑，固非無見。然查：(一)、科刑判決書其宣示之主文，與所載之事實及理
由必須互相適合，否則即屬判決理由矛盾。原判決主文宣示：「甲○○依據法令從事
公務之人員，利用職務上之機會詐取財物，處有期徒刑三年八月……。」但原判決理
由則記載：「……爰審酌被告甲○○犯罪之動機、目的、手段、所生危害、犯罪後態
度及其他一切情狀，量處有期徒刑三年六月……」（原判決正本第十一頁第八至九行
）。其主文宣告與理由記載量處之刑期，並不一致。且原審法院前次判決（八十八年
度上更(二)字第七八四號），即有相同之違誤。本院第三次發回更審意旨業已指明，原
判決仍疏未更正，致瑕疵依然存在，顯有判決理由矛盾之違背法令。(二)、貪污治罪條
例第五條第一項第二款之利用職務上之機會詐取財物罪，係刑法第一百三十四條、第
三百三十九條第一項罪之特別規定。故其所謂之詐取財物，係指意圖為自己或第三人
不法之所有，以詐術使人陷於錯誤而交付財物而言。原判決事實雖認定：上訴人「明
知前述（指高能停車場違規設置廣告招牌及指標）查報案已辦結，有關強制拆除事項
已非其主管之事務，竟意圖為自己不法之所有，利用其職務上查報上開廣告等之機會
，於八十五年八月初某日下午五時許，以電話找郭芳彥到（台北市○○○○路之路邊
見面，佯稱：『高能停車場在南京東路、新生北路、長安東路、林森北路間設立之指
標，經人檢舉，今晚要來拆除』等語。使郭芳彥信以為真，請（上訴人）甲○○寬限
幾天自行處理。二人分手約一小時後，甲○○再以電話聯絡郭芳彥佯稱：本案已由他
壓下，今晚不會來拆了等語，以資取信。數日後甲○○到高能停車場找郭芳彥，並又
佯稱：『你交待的事，我有處理』等語。使郭芳彥信以為真……即拿出一萬元交該停
車場經理方立行轉交甲○○，甲○○即予收取」云云。但在檢察官偵查時經問郭芳彥
：「為何送一萬元﹖」郭芳彥答稱：「老闆交待要跟管區警員和平相處，但沒有指示
送紅包，是我自己決定送紅包。」又問：「為何帳目有記交際費﹖」郭芳彥答稱：「
是登記交際費，我有這部分的權限，可以報（帳），一個月二萬元，我就自己決定給
一萬元。」再問：「為何給一萬元﹖」郭芳彥答稱：「只是維持良好關係」（偵查卷
第四十六頁及其反面）。依郭芳彥上開之供述，其是否係因上訴人施用詐術而陷於錯
誤交付財物，非無可疑，且此與上訴人行為究竟係構成前述罪名抑係其他罪名﹖有重
要關係，原審未予調查明白，遽行判決，自有未盡職權調查之能事。上訴意旨指摘原
判決不當，尚非全無理由，應認仍有撤銷發回更審之原因。
據上論結，應依刑事訴訟法第三百九十七條、第四百零一條，判決如主文。
中      華      民      國     九十     年      二      月    二十二    日
                              最高法院刑事第四庭
                                  審判長法官  董  明  霈
                                        法官  丁  錦  清
                                        法官  林  茂  雄
                                        法官  王  居  財
                                        法官  張  祺  祥
      右正本證明與原本無異
                                              書  記  官
中      華      民      國     九十     年      三      月      一      日


司法院資訊處製作；財團法人民間司法改革基金會備份。
